臺灣高等法院民事判決
109年度重上字第933號
上  訴  人  林坤求    
訴訟代理人  李瑀律師  
複 代理 人  許哲銓律師
被 上訴 人  范德城  

訴訟代理人  陳冠宇律師

上列當事人間請求拆屋還地等事件，上訴人對於中華民國109年9
月28日臺灣桃園地方法院108年度重訴字第410號第一審判決提起
上訴，本院於111年10月18日言詞辯論終結，判決如下：
    主      文
原判決除確定部分外廢棄。
上開廢棄部分，被上訴人在第一審之訴及假執行之聲請均駁回。
第一審（除確定部分外）、第二審訴訟費用均由被上訴人負擔。
    事實及理由
被上訴人於原審起訴及本院主張：伊於民國107年11月27日以買
  賣為原因，登記取得坐落桃園市○○區○○○段○○○○○段（下稱○○○○
  ）0000地號土地（下稱1148號土地）應有部分18分之7，而上
  訴人為門牌號碼桃園市○○區○○路0號未辦保存登記建物（下稱
  系爭房屋）之事實上處分權人。詎上訴人擅自以系爭房屋占有
  如原判決附圖（下稱附圖）所示編號A（建物，面積129平方公
  尺）、編號B（擋土牆，面積3平方公尺）、編號C（擋土牆，
  面積1平方公尺，上開編號A、B、C所示之地上物，合稱系爭地
  上物），合計面積133平方公尺之1148號土地（下稱系爭土地
  ），爰依民法第767條第1項、第821條規定，請求上訴人將系
  爭地上物拆除、騰空，並將該占用部分之系爭土地返還予伊及
  全體共有人，及依民法第179條規定，請求上訴人給付占用系
  爭土地而受有相當於租金之不當得利等語，並聲明：㈠上訴人
  應拆除地上物，並將占有之系爭土地返還予被上訴人及全體共
  有人；㈡上訴人應給付被上訴人新臺幣（下同）6萬9,796元，
  及自109年8月26日起至清償日止，按週年利率5%計算之利息；
  ㈢上訴人應自109年1月1日起至騰空返還系爭土地之日止，按月
  給付被上訴人5,065元；㈣願供擔保，請准宣告假執行（被上訴
  人就其餘敗訴部分，未據聲明不服，已告確定，非本院審理範
  圍，茲不贅述）。
上訴人則以：伊父親林自與訴外人蔡財丁、蔡來旺、蔡來發（
  下稱蔡財丁等3人）於47年2月簽立契約書（下稱系爭租約）承
  租1148號土地，林自並於1148號土地上興建系爭房屋，而原始
  取得系爭房屋所有權，嗣林自於64年6月3日死亡後，其全體繼
  承人協議由伊單獨繼承系爭房屋，伊為系爭房屋之事實上處分
  權人，故伊繼承系爭租約而占用系爭土地，自非無權占有。林
  自與蔡財丁間所認知之租賃標的實係指○○○○00000地號土地，
  而該土地於重劃後實成為1148號土地。且自林自以降，伊等實
  際居住、利用之房地均為系爭房屋與系爭土地，並為訴外人即
  1148號土地地主蔡貴昌等人長期所不爭執，又林自及伊胞兄林
  天解均持續繳納約定租金，足見林自與蔡財丁等3人間之租賃
  關係確實包含系爭土地。且因被上訴人之前手即訴外人蔡金燦
  為蔡來發之繼承人，當然繼受該租賃關係，並由作為其後手之
  被上訴人輾轉承受，從而，伊由林自處繼受系爭租約之租賃關
  係而得本於該承租人地位對抗被上訴人無訛，原判決以伊並無
  使用系爭土地之合法權源自有誤會。伊暨林自係本於與蔡金燦
  之先祖等人至少具有就系爭土地以類似租賃關係或使用借貸關
  係合法授與使用收益權利之約定存在，並依此約定合法交付系
  爭土地之占有供伊父子等人利用，自有債權物權化原則適用之
  理論與基礎。另被上訴人本件請求構成權利濫用等語，資為抗
  辯。
原審就被上訴人之請求，判決：㈠上訴人應將1148號土地上之系爭地上物拆除，並將占用之系爭土地騰空返還予被上訴人及全體共有人；㈡上訴人應給付被上訴人6萬9,796元，及自109年8月26日起至清償日止，按週年利率5%計算之利息；㈢上訴人應自109年1月1日起至騰空返還系爭土地之日止，按月給付被上訴人5,065元；並依聲請為附條件假執行及免為假執行之宣告，駁回被上訴人其餘之訴。上訴人不服，提起上訴，並聲明：㈠原判決不利於上訴人部分廢棄；㈡上廢棄部分，被上訴人在第一審之訴及假執行之聲請均駁回。被上訴人則為答辯聲明：上訴駁回（被上訴人就其餘敗訴部分，未據聲明不服，已告確定，非本院審理範圍，茲不贅述）。
兩造所不爭執之事項：
㈠被上訴人於107年11月27日以買賣為原因，登記取得1148號土地
  應有部分18分之7，有土地所有權狀、土地登記謄本可參（見
  原審卷第7-12、159-163頁）。
㈡系爭房屋係林自興建，而由其原始取得系爭房屋所有權，嗣林
  自於64年6月3日死亡，由其全體繼承人協議由上訴人1人單獨
  繼承，上訴人為系爭房屋之事實上處分權人，有林自之全體繼
  承人戶籍謄本、遺產分割協議書可參（見原審卷第353-359頁
  ）。
㈢系爭房屋占有如附圖所示編號Ａ（建物，面積129平方公尺）、
  編號Ｂ（擋土牆，面積3平方公尺）、編號Ｃ（擋土牆，面積1平
  方公尺）之系爭土地，即系爭地上物占有合計面積133平方公
  尺之系爭土地；另1148號土地面臨慈湖路，位於信義路與慈湖
  路交叉口，慈湖路為雙向各單一線道之道路，附近有公車站牌
  ，小吃餐廳商家店面林立，交通便利、商業活動佳等情，業經
  原審會同兩造及地政事務所人員現場履勘及測量屬實，並有勘
  驗筆錄及桃園市大溪地政事務所繪製之土地複丈成果圖即附圖
  、現場照片可參（見原審卷第13-16、141、145-147頁）。
㈣1148號土地107年1月之申報地價為每平方公尺1萬7,591元、109
  年1月申報地價為每平方公尺1萬6,787元，有土地登記謄本可
  參（見原審卷第45、159頁）。
㈤林自與蔡財丁等3人於47年2月簽立系爭租約，其內容為：「蔡
  財丁、蔡來旺、蔡來發稱為甲，林自稱為乙，茲訂立承租房屋
  事，雙方議定條件列舉於後：
  一、甲所有房屋一棟出租與乙居住，面積長 尺、濶 尺、瓦葺
      平家係一心里143-2地號內，年租谷壹佰伍拾台斤前納之
      事。
  二、甲同前之地號基地地租年租谷貳佰伍拾台斤與乙承租之事
      。
  三、期間自民國四七年一月一日起，至五二年十二月底，為期
      五年間之事。
  四、乙對該承租房屋及基地不得轉租他人之事。
  五、滿限之時，雙方再議而行之事，期滿時原封不動無條件交
      還甲之事。
  六、該基地附帶竹木其地上物不得毀，須保全之責照。
  七、租谷計參佰伍拾台斤各應前納……
  八、每年之租谷依照時市價折算代金之事……。」，有契約書可
      參（見原審卷第85-86頁）。
本件之爭點：㈠系爭租約之範圍是否包括系爭土地在內？㈡系爭地上物占用系爭土地，是否有正當之法律權源？被上訴人是否應受蔡財丁等3人與林自間之租賃關係所拘束？㈢被上訴人依民法第767條第1項、第821條之規定，請求上訴人拆除系爭 地上物，返還占有之系爭土地，是否有理由？㈣被上訴人依民法第179條之規定，請求上訴人返還占有系爭土地之不當得利，是否有理由？茲分別析述如下：
㈠系爭租約之範圍包括系爭土地在內，被上訴人應受系爭租約之
  拘束，系爭地上物占用系爭土地，具有正當之法律權源：
⒈按稱租賃者，謂當事人約定，一方以物租與他方使用收益，他
  方支付租金之契約；不動產之租賃契約，其期限逾一年者，應
  以字據訂立之，未以字據訂立者，視為不定期限之租賃，民法
  第421條第1項、第422條亦有明文。又當事人之一方以物租與
  他方使用、收益，他方支付租金，以為對價，不問其名稱為何
  ，皆為租賃。次按當事人主張有利於己之事實者，就其事實有
  舉證之責任。但法律別有規定，或依其情形顯失公平者，不在
  此限，民事訴訟法第277條定有明文。是以無權占有為原因，
  請求返還所有物之訴，被告對原告就其物有所有權存在之事實
  無爭執，而僅以非無權占有為抗辯者，固應就其取得占有係有
  正當權源之事實證明之。惟待證事實因年代久遠，人物全非，
  遠年舊物，每難以查考，而有舉證困難之情形，於此情形，法
  院於個案審理中，自得依民事訴訟法第277條但書規定，為適
  切之調查認定，始不失衡平之本旨。被上訴人主張上訴人無權
  占用系爭土地，上訴人抗辯渠等係基於繼承及租賃關係占有系
  爭土地，惟為被上訴人所否認，上訴人就所抗辯有租賃關係存
  在之事實，雖負舉證責任，然因系爭不定期租賃契約之成立，
  距今年代久遠，而系爭土地因繼承、分割、重劃、移轉輾轉由
  被上訴人取得，其上系爭房屋亦歷經繼承而由上訴人取得事實
  上處分權取得（詳如後述），該租賃契約成立時之相關當事人
  多已死亡，證據資料亦多佚失、殘缺，上訴人舉證顯有相當之
  困難，依上開說明，自應減輕其證明度，方符合立法意旨與正
  義原則。
⒉系爭租約之範圍包括系爭土地在內：
⑴系爭租約所載之出租人蔡財丁等3人，係蔡財丁、「蔡來旺」、
  蔡來發等3人（見不爭執事項㈤），而證人即蔡財丁之子蔡貴昌
  於原審證稱：蔡來旺是我二叔，蔡來發是我三叔等語（見原審
  卷第217-218頁），自堪認系爭租約所載之出租人蔡財丁等3人
  為兄弟。又依戶籍資料所載之3兄弟，分別為蔡財丁（長男、5
  9年7月4日死亡）、蔡旺（次男、70年11月26日死亡）、蔡來
  發（三男、57年1月31日死亡）等情，有除戶戶籍謄本可參（
  見本院限閱卷第71、79、85頁）。是以，系爭租約之出租人「
  蔡來旺」與戶籍資料所載之「蔡旺」，應為同一人無訛。準此
  ，系爭租約之出租人應為蔡財丁、蔡旺、蔡來發等3兄弟。
⑵○○○○00000號土地原為蔡旺（應有部分180分之29）、蔡來發（
  應有部分180分之26）、蔡財丁（應有部分180分之29）等3人
  與訴外人李傳茂（應有部分15分之8）等人所共有，其中蔡來
  發之繼承人蔡正、蔡豐德、蔡顯貴、蔡顯揚、蔡豐泰、蔡金燦
  等6人（下稱蔡正等6人，應有部分各為540分之13，合計為90
  分之13）於61年8月3日辦妥繼承登記，蔡財丁之繼承人蔡貴昌
  、蔡瑞麟、蔡貴斌、蔡長慶、蔡貴紳等5人（下稱蔡貴昌等5人
  ，應有部分各為900分之29，合計為180分之29）於62年1月26
  日辦妥繼承登記，有土地登記簿謄本可參（見原審卷第237-24
  5頁）。是蔡財丁等3人為系爭租約所載租賃標的○○○○00000號
  土地之共有人一節，應可認定。
⑶○○○○00000號土地原為蔡旺、蔡來發、蔡財丁等3人所共有，應
  有部分各3分之1，其中蔡來發之繼承人蔡正等6人、蔡財丁之
  繼承人蔡貴昌等5人分別於61年8月3日、62年1月26日辦妥繼承
  登記，並於66年8月27日分割增加同段000000至000000
　、000000至000000號等地號土地，有土地登記簿謄本可參（見
  本院卷第325-333頁）。其中分割增加之同段000000號，該土
  地之共有人為蔡旺（應有部分3分之1）、蔡財丁之繼承人蔡貴
  昌等5人（應有部分各為15分之1，合計3分之1）、蔡來發之繼
  承人蔡正等6人（應有部分各為18分之1，合計3分之1），有土
  地登記簿謄本可參（見本院卷第317-325頁）。是以，○○○○000
  00號土地（含其後分割之000000至000000、000000至000000號
  等地號土地）原均為蔡財丁等3人所共有，應堪認定。
⑷○○○○00000、00000、0000000、0000000、000000至000000、000
  000至000000、00000、0000000號等土地，均係屬桃園市第4期
  大溪區田心子市地重劃區內土地，均為蔡旺（應有部分3分之1
  ）、蔡財丁之繼承人蔡貴昌等5人（應有部分各為15分之1，合
  計3分之1）、蔡來發之繼承人蔡正等6人（應有部分各為18分
  之1，合計3分之1）所共有，上開土地經交換分合分配，於69
  年間辦竣重劃，為1148號等8筆土地，其中重劃後1148號土地
  重劃前地號為同段00000、00000、0000000、0000000、000000
  0、0000000、000000至000000、000000至000000、00000號等
  土地等情，有桃園市政府地政局110年12月9日桃地重字第1100
  066759號函暨檢附之桃園縣第4期大溪市地重劃區重劃後土地
  分配清冊、1148號土地及同段00000號之土地登記簿謄本可參
  （見本院卷第217-236頁）。故重劃前包括○○○○000000至00000
  0、000000至000000號土地（均係分割自同段00000號土地），
  及同段00000號等前揭土地，經重劃後為1148號土地，且重劃
  前、後之前揭土地均為蔡旺、蔡財丁之繼承人蔡貴昌等5人、
  蔡來發之繼承人蔡正等6人所共有，應堪認定。
⑸○○○○00000號土地，係屬桃園市第4期大溪區田心子市地重劃區
  內土地，為蔡旺（應有部分180分之29）、蔡財丁之繼承人蔡
  貴昌等5人（應有部分各為900分之29，合計180分之29）、蔡
  來發之繼承人蔡正等6人（應有部分各為540分之13，合計90分
  之13）及蔡長慶（應有部分15分之8，亦為蔡財丁之繼承人，
  原共有人為李傳茂）所共有，上開土地，於69年間辦竣重劃，
  為同段0000號土地等情，有桃園市政府地政局109年6月23日桃
  地重字第1090031286號函暨檢附之桃園縣第4期大溪市地重劃
  區重劃後土地分配清冊、土地登記簿謄本可參（見原審卷第28
  7-294頁）。因此，○○○○00000號土地於辦理重劃時，其共有人
  為蔡旺、蔡財丁之繼承人蔡貴昌等5人、蔡來發之繼承人蔡正
  等6人及蔡長慶（亦為蔡財丁之繼承人）等人，重劃後為同段0
  000號土地，並仍為蔡旺、蔡財丁之繼承人蔡貴昌等5人及蔡來
  發之繼承人蔡正等6人等所共有，亦堪認定。
⑹上訴人主張林自及其子林天解依系爭租約之約定，定期繳納租
  金等情，並提出林自之書函、蔡財丁之答復及出具之憑證、蔡
  文星出具之收據、提存書、存證信函等為證（見原審卷第87、
  91、89、93、97-131頁）。惟被上訴人否認上開文書之真正。
  按私文書通常如經他造否認，雖應由舉證人證明其真正，但如
  係遠年舊物，另行舉證實有困難者，法院非不得依經驗法則，
  並斟酌全辯論意旨，以判斷其真偽（最高法院71年度台上字第
  2748號裁判要旨參照）。查：
①林自於48年4月27日通知蔡財丁，謂：47年1月至12月底之地租
  租金全年租谷250台斤，共折400元，送郵送到先生親收等語；
  蔡財丁於48年6月30日答復謂：48年5月28日從郵局接到匯款40
  0元，此係台端使用之○○○○00000之一部分地基租谷250斤，依
  時價每台斤160元計算前記之款無訛，為47年度份等語；另蔡
  財丁於51年10月17日出具載明收到48年度地基租谷250台斤之
  憑證予林自等情，有林自之書函、蔡財丁之答復及出具之憑證
  等可參（見原審卷第87、91、89頁）。觀之前揭文書製作之日
  距今已逾63年，係遠年舊物，上訴人另行舉證實有困難，本院
  自得依經驗法則，並斟酌全辯論意旨，以判斷其真偽。又本院
  審酌前揭文書，顯非臨訟製作，且其內容核與系爭租約所載之
  地租年租谷250台斤，租賃期間自47年1月1日起，至52年12月
  底等情相符（見不爭執事項㈤），揆諸前揭說明，前揭林自之
  書函、蔡財丁之答復及出具之憑證等文書應認有相當之證據力
  。
②蔡文星於67年12月8日出具載明茲收到地租金額6千元，是60年
  至64年度止，已（誤載為「以」）付清，剩餘未付，此致林天
  解之收據等語，另林天解自68年起，每3年對蔡旺、蔡貴昌、
  蔡正，分別提存65年度至68年度之地租6,000元、69年度至71
  年度之地租6,000元、72年度至74年度之地租6,000元，及自75
  年起至107年止，每3年寄送存證信函並檢附受款人為蔡貴昌、
  面額6,000元之匯票予蔡旺、蔡貴昌、蔡正等人，有蔡文星出
  具之收據、提存書、存證信函等可參（見原審卷第93、97-131
  頁）。上開文書之真正，已據證人即林自之子、上訴人之兄林
  天解證述明確，其證稱：伊父親有繳地租給蔡家，聽上一輩的
  說，是按稻穀的升降來收地租，之後伊不瞭解，才又寫一張一
  年2,000元，三年算一次收地租，父親往生後，伊有繼續繳地
  租，伊就跟他們寫一張一年2,000元，三年繳一次，都有收據
  ，蔡文星出具之收據是蔡文星開給伊的，伊把錢交給他，他好
  像是蔡旺的兒子，67年間伊不知道蔡旺是否還在，伊遇到蔡旺
  之子蔡文星，他說要收租，伊就交給他，伊想3年到就給他，
  是蔡文星來收，他們裡面很多房，伊從68年開始，將65年以後
  每3年之租金6,000元提存，提存不是因為蔡家拒絕收租，是因
  為這樣不用跑來跑去，收取權人記載為蔡旺、蔡貴昌、蔡正，
  是因為老的恐怕已過世，就給下一代，蔡家沒有跟伊說不要用
  提存方法付租金，蔡家堅持不收是到後面，可能是想要賣，何
  時不收伊不記得等語（見本院卷第262-266頁）。佐以，蔡文
  星確係蔡旺之子，有除戶戶籍謄本可參（見本院限閱卷第85、
  106頁），而蔡文星於67年12月8日收租租金而出具前揭收據時
  ，蔡旺仍然健在（其係70年11月26日死亡，見本院限閱卷第71
  頁之除戶戶籍謄本），是以，倘蔡財丁等3人未依系爭租約將
  系爭房屋坐落之基地繼續出租予林自及其繼承人，則蔡旺之子
  蔡文星豈有向林自之子林天解收取租金，而出具前揭收據予林
  天解之理？再者，證人即蔡財丁之子蔡貴昌於原審證稱：伊不
  清楚系爭土地有無出租，林天解為何會寄提存書及存證信函給
  伊，伊不清楚，伊沒有跟林天解接觸過，沒有當面收過租金，
  也沒有拒收的事情，伊也沒有去提存所領過租金，系爭土地共
  有人之一蔡金燦是蔡來發之子，系爭土地是蔡金燦管理，因為
  伊持分最多，伊沒有去過問，○○○○00000號土地有沒有出租，
  伊不清楚等語（見原審卷第217-221頁）。是互核林天解、蔡
  貴昌前揭證述之內容，林天解於前述67年12月8日繳納60年至6
  4年度止之租金予蔡旺之子蔡文星後，即自68年起，每3年向蔡
  旺、蔡貴昌、蔡正提存租金6,000元，其後再每3年向其3人寄
  送6,000元匯票，用以繳納系爭租約之租金，其間蔡貴昌、蔡
  正，或蔡旺生前，或其子蔡文星均未曾向林天解為拒收或沒有
  繼續出租系爭房屋坐落基地之意思。自堪認蔡文星於67年12月
  8日向林天解收取60年至64年度止之租金6,000元後，蔡財丁等
  3人或其等之繼承人於67年12月8日之前或之後，均不曾向林自
  或林自之繼承人為終止或不續租之意思甚明。
③審酌系爭租約簽訂距今已逾64年，相關給付租金等資料難以查
  考，涉有舉證困難之問題，是於此情形，上訴人自得依民事訴
  訟法第277條但書規定，主張以證明度減低之方式，減輕其舉
  證責任。準此，本院綜上各情，既得以認定林自於48年4月27
  日通知蔡財丁繳納47年度之租金，及蔡財丁於51年10月17日收
  到48年度地租，並林自之子林天解於67年12月8日亦曾支付60
  年至64年度止之租金6,000元予蔡旺之子蔡文星，且林自於簽
  訂系爭租約後，即在系爭土地上興建系爭房屋使用，嗣林自於
  64年6月3日死亡，由其全體繼承人協議由上訴人1人單獨繼承
  ，並使用迄今（見不爭執事項㈡），自堪認系爭租約簽訂後，
  林自即占有系爭房屋坐落之系爭土地使用，並有繳納租金予蔡
  財丁等3人或其繼承人等情，應為可採。至林天解對蔡貴昌、
  蔡正、蔡旺等人之提存，因非對蔡財丁等3人之全體繼承人為
  之，其提存之適法性有所問題，但因蔡財丁等3人或其繼承人
  ，均不曾為終止系爭租約之意思表示，則縱林天解之前揭提存
  為不合法，亦不影響系爭租約之有效成立。
⑺綜上，系爭租約所載之租賃標的固為○○○○00000號土地，另蔡財
  丁於48年6月30日答復林自所稱：匯款400元，此係林自使用之
  ○○○○00000之一部分等語，及1148號土地重劃前亦均非○○○○000
  00號土地等情，然位於桃園市第4期大溪區田心子市地重劃區
  內土地內之前揭土地，重劃前之○○○○00000、00000號土地，或
  同段之00000、00000、0000000、0000000、000000至000000、
  000000至000000、00000、000-000號等土地，原均為蔡財丁等
  3人共有，其後蔡財丁部分由其繼承人蔡貴昌等5人繼承，蔡來
  發部分由其繼承人蔡正等6人繼承，且重劃後之1148、0000號
  土地，亦仍蔡旺、蔡財丁之繼承人蔡貴昌等5人及蔡來發之繼
  承人蔡正等6人所共有，均如前述，且林自於系爭租約簽訂後
  ，即占有系爭房屋坐落之系爭土地使用，並有繳納租金予蔡財
  丁等3人或其繼承人，堪認系爭租約之範圍確係包括系爭土地
  在內。
⒊被上訴人應受系爭租約所拘束，系爭地上物占用系爭土地，具
  有正當之法律權源：
⑴按「土地之租賃契約，不論係租地後自建房屋，或承受前手之
  房屋後始租用該基地，均係以承租人使用其房屋為目的，非有
  相當之期限不能達其目的，故當事人雖未明定租賃之期限，依
  契約之目的探求當事人之真意，亦應解為定有租至房屋不堪使
  用時為止之期限。所謂不堪使用之原因，除因房屋本身材質與
  結構，在長時間正常使用中，產生漸進之耗損毀壞外，尚包括
  因不可抗力所造成之自然毀壞，至不能為通常之使用之情形；
  否則，在未明定租賃期限之租地建屋契約，一旦房屋遭受不可
  抗力之天災受損，出租人將永無收回之期，顯違雙方當事人租
  地建屋之原始目的而有失情理之平」(最高法院95年度台上字
  第388號、87年度台上字第2475號判決意旨參照)。查系爭房屋
  係林自興建，而由其原始取得系爭房屋所有權，嗣林自於64年
  6月3日死亡，由其全體繼承人協議由上訴人1人單獨繼承（見
  不爭執事項㈡）。又系爭房屋於69年間因徵收，而拆除3分之2
  ，系爭房屋沒有改建，上訴人繼承後亦無改建系爭房屋等情，
  已據證人林天解證述在案（見本院卷第267-268頁），則揆諸
  前揭說明，上訴人抗辯其等繼承林自與蔡財丁等3人所訂之系
  爭租約，因而本於租賃關係占用系爭土地一節，應為可採。
⑵次按出租人於租賃物交付後，縱將其所有權讓與第三人，其租
  賃契約，對於受讓人，仍繼續存在，88年4月21日修正前民法
  第425條定有明文。修正後同條第2項雖規定：「前項規定，於
  未經公證之不動產租賃契約，其期限逾五年或未定期限者，不
  適用之。」惟基於保護民法債編修正前之既有秩序，以維護法
  律之安定性，民法債編修正前成立之租賃契約，無適用修正民
  法第425條第2項規定之餘地(最高法院98年度第2次民事庭會議
  決議意旨參照)。查本件上訴人本於繼承及系爭租約之租賃關
  係占用系爭房屋坐落之基地即系爭土地，系爭租約成立在民法
  第425條修正前，自無修正後該條第2項規定之適用。又1148號
  土地為蔡旺、蔡財丁之繼承人蔡貴昌等5人、蔡來發之繼承人
  蔡正等6人所共有，已如前述，則蔡財丁等3人或其等之繼承人
  ，自應繼承系爭租約之租賃關係甚明。另蔡文星為蔡旺之子，
  其於蔡旺70年11月26日死亡後，繼承1148號土地應有部分12分
  之1，有土地登記簿謄本可參（見本院卷第227頁）；嗣蔡文星
  於107年11月19日拍賣取得蔡來發之繼承人蔡金燦之應有部分
  後，再於107年11月27日以買賣為原因，將1148號土地應有部
  分18分之7，移轉登記予被上訴人，有土地登記謄本、異動索
  引可參（見原審卷第163、179頁），則被上訴人受讓1148號土
  地之應有部分18分之7，依上開規定，自應繼受系爭租約之租
  賃關係。是上訴人抗辯其與被上訴人間就系爭土地有租賃關係
  存在一節，應屬有據。　
⑶上訴人提出之文書及上開證人之證詞，雖欠缺租賃契約成立之
  細節內容或有部分出入，惟因年代久遠，本件租金之數額及計
  算依據與租賃物即系爭土地之實際範圍及面積，均缺乏書證或
  人證而無法具體明確，尤其是租賃物即系爭土地租賃之具體範
  圍與面積更是無從特定，然衡諸臺灣社會早期因為人口及資金
  均屬有限之關係，對於土地之利用開發尚不普遍，土地閒置者
  所在多有，且除非申請地政機關測量，否則無法特定土地之確
  實位置與面積，但幾乎沒有人會為租賃而申請測量，更遑論早
  期是否已有土地測量及能否因租賃申請測量，亦有疑義，因此
  ，早期土地之租賃或買賣關係，立有書面契約或字據者，不乏
  以某地上物以東、某河以西等物大致作為租賃物之範圍並標示
  約略之面積，此為本院職務上已知之事實，重劃前之○○○○0000
  0號土地之地主蔡財丁等3人既同時為前揭重劃前之○○○○00000
  、00000號等土地之共有人，其等將土地出租予林自興建房屋
  使用，既未經測量，地主本身亦無使用開發之計畫，當然當時
  地主與林自間也就是大概將系爭房屋坐落之基地地區歸為林自
  承租，而未具體測量其承租範圍與面積，祇要承租人在1148號
  土地內之系爭土地承租的區塊內占有使用，彼此相安無事即可
  ，因此，承租人林自除興建系爭房屋使用外，並占有系爭房屋
  以外地上物，即合計為系爭地上物，衡諸系爭租約自47年2月
  簽訂後，迄今已逾64年，故在長達數十年之租賃關係存續期間
  ，因應氣侯、老舊、人口等變化，並因徵收而拆除部分建物，
  系爭房屋之外觀有所改變、修繕或增、擴建，此實難以避免，
  然出租人在64年間之前之長期間均未有任何異議或認為無權占
  有之情，應可推認系爭地上物均係在出租人原出租之範圍內，
  難謂係屬無權占有。因此，被上訴人主張上訴人未盡舉證責任
  ，不能認為系爭地上物占用基地有租賃關係云云，尚非可取。
  　
⑷雖被上訴人主張系爭租約第3條約定租期為47年1月1日起至52年
  12月底，為期5年，第5條並載明「滿限之時，雙方再議而行之
  事，期滿時原封不動無條件交還甲之事」，已表明期限屆滿後
  ，續租與否既須另行商議，否則承租人即應將租賃物無條件交
  還，而有不再續租之意思甚明，因而上訴人所主張民法第421
  條不定期租賃及同法第425條之規定，自無適用餘地云云。然
  查，林自於48年4月27日通知蔡財丁繳納47年度之租金，及蔡
  財丁於51年10月17日收到48年度地基，並林自之子林天解於67
  年12月8日亦曾支付60年至64年度止之租金6,000元予蔡旺之子
  蔡文星，且林自於簽訂系爭租約後，即在系爭土地上興建系爭
  房屋使用，嗣林自於64年6月3日死亡，由其全體繼承人協議由
  上訴人1人單獨繼承，並使用迄今，均如前述，是以蔡旺健在
  之時，既不曾表示終止系爭租約之意思，且其子蔡文星尚於67
  年12月8日向林自之子林天解收取租金，自堪認蔡財丁等3人或
  其等之繼承人，已有默示更新系爭租約之意思，並繼續收取租
  金，是被上訴人前揭主張尚不足採。
⑸再被上訴人主張1148號土地係69年經土地重劃產生之新地號土
  地，已由原1148號土地所有權人原始取得該土地之所有權，自
  無民法第425條買賣不破租賃之適用云云。惟依平均地權條例
  第62條規定，市地重劃後，重行分配與原土地所有權人之土地
  ，自分配結果確定之日起「視為其原有之土地」，並非「視為
  原始取得」，又同條例第63條之1、第64條規定，重劃前土地
  上之負擔，原則上移存於重劃後所受分配之土地上，再視其原
  有負擔之目的或設定目的是否不能達成，始有終止或歸於消滅
  之效果。因此，重劃後之1148號土地，既仍為蔡旺、蔡財丁之
  繼承人蔡貴昌等5人及蔡來發之繼承人蔡正等6人所共有，且林
  自於系爭租約簽訂後，即占有系爭房屋坐落之系爭土地使用，
  均如前述，被上訴人自蔡文星受讓1148號土地之應有部分，當
  知悉系爭土地為林自及其繼承人占有使用，自應受系爭租約之
  拘束，繼受原有1148號土地上之負擔，故被上訴人前揭主張，
  亦乏所據。
㈡被上訴人依民法第767條第1項、第821條之規定，請求上訴人拆
  除系爭地上物，返還占有之系爭土地，為無理由：
⒈按各共有人對於第三人，得就共有物之全部為本於所有權之請
  求。但回復共有物之請求，僅得為共有人全體之利益為之。所
  有人對於無權占有或侵奪其所有物者，得請求返還之；對於妨
  害其所有權者，得請求除去之；有妨害其所有權之虞者，得請
  求防止之，民法第821條、第767條第1項固有明文。惟占有人
  有占用之正當權源者，自非無權占有或侵奪、妨害所有權，所
  有人不得請求排除或防止。　
⒉查上訴人本於繼承及租賃關係占用系爭地上物坐落之基地即系
  爭土地，被上訴人受讓1148號土地之應有部分，應繼受系爭租
  約之租賃關係，已如前述，則上訴人基於系爭租約之租賃關係
  占有使用系爭土地，自有正當權源，非屬無權占有，自無侵害
  被上訴人所有1148號土地之所有權，其依民法第821條、第767
  條第1項規定，請求上訴人拆除系爭地上物，返還占用之系爭
  土地，不應准許。
㈢被上訴人依民法第179條之規定，請求上訴人返還占有系爭土地
  之不當得利，為無理由：　　
　按無法律上之原因而受利益，致他人受損害者，應返還其利益
  。雖有法律上之原因，而其後已不存在者，亦同，民法第179
  條定有明文。是不當得利，須以無法律上之原因而受利益，致
  他人受損害為其成立要件。查本件依前所述，上訴人就系爭地
  上物所占用之系爭土地，係基於系爭租約之租賃關係占有使用
  ，具有正當權源，非屬無權占有，則上訴人使用占有系爭土地
  自非無法律上之原因，因此，被上訴人依民法第179條之規定
  ，請求上訴人給付占有系爭土地相當於租金之不當得利，亦乏
  所據。　
綜上所述，被上訴人依民法第821條、第767條第1項及第179條
  規定，請求㈠上訴人應將系爭地上物拆除，並將占用之系爭土
  地騰空返還予被上訴人及全體共有人；㈡上訴人應給付被上訴
  人6萬9,796元，及自109年8月26日起至清償日止，按週年利率
  5%計算之利息；㈢上訴人應自109年1月1日起至騰空返還系爭土
  地之日止，按月給付被上訴人5,065元，於法無據，不應准許
  。其假執行之聲請亦失所附麗，應併予駁回。原審除確定部分
  外，就被上訴人上開請求為上訴人敗訴之判決，並附條件為假
  執行及免為假執行之宣告，自有未洽。上訴意旨指摘原判決此
  部分不當，求予廢棄改判，為有理由。自應由本院廢棄改判如
  主文第二項所示。
本件事證已臻明確，兩造其餘之攻擊或防禦方法及所用之證據
  ，經本院斟酌後，認為均不足以影響本判決之結果，爰不逐一
  論列，併此敘明。
據上論結，本件上訴為有理由，依民事訴訟法第450條、第78條
  ，判決如主文。
中　　華　　民　　國　　111 　年　　11　　月　　1 　　日
                  民事第十一庭  
                        審判長法  官  李慈惠
                              法  官  鄭貽馨
                              法  官  謝永昌
正本係照原本作成。
如不服本判決，應於收受送達後20日內向本院提出上訴書狀，其
未表明上訴理由者，應於提出上訴後20日內向本院補提理由書狀
（均須按他造當事人之人數附繕本）上訴時應提出委任律師或具
有律師資格之人之委任狀；委任有律師資格者，另應附具律師資
格證書及釋明委任人與受任人有民事訴訟法第466條之1第1項但
書或第2項所定關係之釋明文書影本。如委任律師提起上訴者，
應一併繳納上訴審裁判費。
中　　華　　民　　國　　111 　年　　11　　月　　1 　　日
　　　　　　　　　　　　　    書記官  王增華